最高法院刑事判決　　　　　　九十四年度台上字第五二四二號
　　上　訴　人　台灣高等法院高雄分院檢察署檢察官
　　被　　　告　甲○○○
　　　　　　　　　　　　　27.
　　　　　　　　　　　　　（另案在台灣高雄女子監獄執行）
　　　　　　　　乙 ○ ○
　　　　　　　　　　　　　19.
　　上 列一 人
　　選任辯護人　李 文 禎律師
　　　　　　　　黃 如 流律師
　　　　　　　　黃 小 舫律師
上列上訴人因被告等偽造文書案件，不服台灣高等法院高雄分院
中華民國九十四年六月十五日第二審判決（九十四年度上訴字第
四三二號，起訴案號：台灣高雄地方法院檢察署九十二年度偵字
第七四九號）（原判決誤載起訴案號為八十六年度偵字第六六四
號），提起上訴，本院判決如下：
    主  文
原判決關於乙○○部分撤銷，發回台灣高等法院高雄分院。
其他上訴駁回。
    理  由
一、發回部分
原判決以公訴意旨略稱：被告乙○○係被告甲○○○之女兒，乙
○○與劉建良（已死亡）結婚後，甲○○○因認乙○○未受劉建
良善待，遂萌生殺害劉建良之意，並與乙○○共同圖謀詐騙保險
金，乃共同基於意圖不法之所有及行使偽造文書之概括犯意聯絡
，未徵得劉建良之同意，推由甲○○○分別於原判決附表（下稱
附表）所示時間分別向國泰人壽保險股份有限公司（下稱國泰保
險公司）、新光人壽保險股份有限公司（下稱新光保險公司）投
保（保險內容、保險金額均詳如附表所示），且甲○○○復在保
險契約要保書上偽造劉建良署押，其後交予國泰保險公司、新光
保險公司予以行使，足生損害於劉建良及國泰保險公司、新光保
險公司對承保之保險契約管理之正確性。嗣甲○○○為踐行殺人
及詐領保險金之犯意，於民國八十四年十一月初，透過遠親林昭
賢僱請殺手邵貴軍、謝明諺、林金明等人，於同年十二月二十三
日下午六時許，由林金明攜帶中共黑星手槍一支，至高雄縣鳥松
鄉正修工專處，趁劉建良步行時，持槍射擊劉建良之頭部要害，
致劉建良當場死亡（甲○○○殺人部分業經判決確定）。乙○○
隨即以受益人身分，自八十五年一月三十一日至同年二月六日間
，連續向國泰保險公司、新光保險公司申請保險理賠，而獲得新
台幣（下同）一千二百六十三萬零九十元之保險理賠金。因認乙
○○係與甲○○○（甲○○○部分，另判決免訴）共同涉犯刑法
第二百十六條、第二百十條之行使偽造私文書罪、第三百三十九
條第一項之詐欺取財罪，二罪有方法、結果之牽連關係，應從一
重處斷等語，經審理後，認為不能證明乙○○被訴犯罪，因而維
持第一審關於諭知乙○○無罪部分之判決，駁回該部分檢察官在
第二審之上訴，固非無見。惟查乙○○之母甲○○○，因不滿乙
○○之夫劉建良與乙○○結婚後未善待乙○○，竟出代價一百六
十萬元，僱請林昭賢、謝明諺、邵貴軍等人，於八十四年十二月
二十三日晚間六時許，在高雄縣鳥松鄉正修工專校門前，槍殺劉
建良，致劉建良當場死亡，甲○○○、林昭賢、謝明諺、邵貴軍
等人因犯殺人罪，亦經本院以九十一年度台上字第三七七七號判
決各論處無期徒刑，褫奪公權終身確定在案，有該判決書附卷（
第一審訴字卷第二０七頁至第二一三頁）可稽。劉建良死亡後，
乙○○自八十五年一月三十一日至同年二月六日，即以保險受益
人身分，向國泰保險公司、新光保險公司申請保險理賠，而獲得
一千二百六十三萬零九十元之保險理賠金，此亦有乙○○於偵審
中供認伊有領取上揭保險理賠金之陳述及卷附（附於偵查卷）上
揭二家保險公司分別覆台灣高雄地方法院檢察署及台灣高等法院
高雄分院，檢具劉建良保險及理賠資料之函文可資證實。而附表
編號３、４、５所示保險契約之要保人均為乙○○，被保險人均
為劉建良，原判決雖依憑乙○○、甲○○○之供述，認定該三份
保險契約要保書上劉建良之簽名均為甲○○○獲得劉建良授權同
意後所代為簽署。然查該保險契約訂立期間，距甲○○○買兇殺
害劉建良期間僅三月有餘，其時甲○○○、乙○○與劉建良感情
當已甚為不睦，衡情劉建良當無以其自己為被保險人，而委由乙
○○為要保人，向保險公司投保鉅額人壽保險及意外險，並同意
由甲○○○代為簽署保險契約之理？實情如何？究竟乙○○有無
與其母甲○○○勾串，於附表編號３、４、５所示之保險契約書
上冒簽劉建良之姓名（附表編號１、２所示保險契約則無劉建良
簽署姓名之文字），而與保險公司簽訂保險契約，致有被訴行使
偽造私文書及詐欺取財之犯行？為維護公平正義，事實審法院仍
應進一步就相關事證詳予調查，憑以釐清事實。原審未詳查審酌
及此，遽採信乙○○否認犯罪之詞，而為乙○○無罪之判決，尚
嫌速斷，並有查證未盡之違誤。檢察官上訴意旨執以指摘，為有
理由，應認原判決關於乙○○部分有撤銷發回更審之原因。
二、駁回部分（即關於甲○○○部分）
原判決以甲○○○被訴本件行使偽造私文書及詐欺取財二罪有方
法、結果之牽連犯關係部分，認與甲○○○上揭殺害劉建良部分
，同有方法、結果之牽連犯關係，為裁判上一罪，其殺人部分，
既經本院以九十一年度台上字第三七七號判決，判處無期徒刑，
褫奪公權終身確定在案，則其被訴本件行使偽造私文書部分及詐
欺取財部分，即為既判力所及，合依刑事訴訟法第三百零二條第
一款諭知免訴之判決，因而維持第一審就甲○○○被訴犯罪諭知
免訴之判決部分，駁回該部分檢察官在第二審之上訴，經核並無
不合。檢察官上訴意旨就原判決論斷甲○○○被訴行使偽造私文
書犯罪，應為免訴判決部分，究有何違背法令之處，並未具體指
摘（其僅指摘甲○○○於原審辯稱已得劉建良同意而代為簽署保
險契約云云，違反論理法則，為不足採信。），顯核與法律規定
得為第三審上訴理由之違法情形，不相適合，該行使偽造私文書
部分之上訴，違背法律上之程式，應予駁回。至於乙○○被訴詐
欺取財部分，屬刑事訴訟法第三百七十六條第四款之案件，原不
得上訴於第三審法院，該行使偽造私文書部分之上訴，既經認為
不合法，應從程序上予以駁回，則經公訴人認與行使偽造文書有
牽連犯裁判上一罪關係之詐欺取財罪亦無從併為實體審理，該部
分上訴亦應併認為不合法，予以駁回。
據上論結，應依刑事訴訟法第三百九十七條、第四百零一條、第
三百九十五條前段，判決如主文。
中　　華　　民　　國　九十四　年　　九　　月　二十二　日
                      最高法院刑事第十庭
                          審判長法官  陳　正　庸
                                法官  王　居　財
                                法官  林　開　任
                                法官  林　立　華
                                法官  吳　　　燦
      本件正本證明與原本無異
                                      書  記  官
中　　華　　民　　國　九十四　年　　十　　月　　三　　日
                                                      Ｃ
